臺灣新北地方法院民事裁定
110年度消債職聲免字第128號
聲  請  人  彭海舲  






相  對  人  合作金庫商業銀行股份有限公司

法定代理人  雷仲達  
代  理  人  洪千琦  
相  對  人  台北富邦商業銀行股份有限公司

法定代理人  程耀輝  


相  對  人  聯邦商業銀行股份有限公司


法定代理人  李憲章  
相  對  人  玉山商業銀行股份有限公司


法定代理人  黃男州  
代  理  人  莊凱鈞  

相  對  人  中國信託商業銀行股份有限公司


法定代理人  利明献  


相  對  人  萬榮行銷股份有限公司

法定代理人  許勝發  
相  對  人  良京實業股份有限公司

法定代理人  平川秀一郎



相  對  人  磊豐國際資產管理股份有限公司

法定代理人  張司政  


相  對  人  元大國際資產管理股份有限公司


法定代理人  宋耀明  
相  對  人  滙誠第一資產管理股份有限公司

法定代理人  莊仲沼  


相  對  人  滙誠第二資產管理股份有限公司

法定代理人  莊仲沼  


相  對  人  新加坡商艾星國際有限公司台灣分公司

法定代理人  曾慧雯  


相  對  人  仲信融資股份有限公司

法定代理人  陳鳳龍  
上列當事人間消費者債務清理事件，本院裁定如下：
    主  文
債務人彭海舲應予免責。
    理  由
一、按法院為終止或終結清算程序之裁定確定後，除別有規定外
    ，應以裁定免除債務人之債務；法院裁定開始清算程序後，
    債務人有薪資、執行業務所得或其他固定收入，扣除自己及
    依法應受其扶養者所必要生活費用之數額後仍有餘額，而普
    通債權人之分配總額低於債務人聲請清算前2 年間，可處分
    所得扣除自己及依法應受其扶養者所必要生活費用之數額者
    ，法院應為不免責之裁定，但債務人證明經普通債權人全體
    同意者，不在此限；債務人有下列各款情形之一者，法院應
    為不免責之裁定，但債務人證明經普通債權人全體同意者，
    不在此限：於7 年內曾依破產法或本條例規定受免責；故
    意隱匿、毀損應屬清算財團之財產，或為其他不利於債權人
    之處分，致債權人受有損害；捏造債務或承認不真實之債
    務；聲請清算前2 年內，因消費奢侈商品或服務、賭博或
    其他投機行為，所負債務之總額逾聲請清算時無擔保及無優
    先權債務之半數，而生開始清算之原因；於清算聲請前1 
    年內，已有清算之原因，而隱瞞其事實，使他人與之為交易
    致生損害；明知已有清算原因之事實，非基於本人之義務
    ，而以特別利於債權人中之一人或數人為目的，提供擔保或
    消滅債務；隱匿、毀棄、偽造或變造帳簿或其他會計文件
    之全部或一部，致其財產之狀況不真確；八故意於財產及收
    入狀況說明書為不實之記載，或有其他故意違反本條例所定
    義務之行為，致債權人受有損害，或重大延滯程序，消費者
    債務清理條例（下稱消債條例）第132 條、第133 條及第13
    4 條分別定有明文。準此，依消債條例所規定之清算制度，
    實質上即為破產法上破產之特別程序，其目的在於使債權人
    獲得公平之受償，避免債務人遭受多數債權人個別對其強制
    執行，而無法重建經濟，以使債務人得有更生之機會，防止
    社會經濟發生混亂，故清算制度並非在使債務人恣意消費所
    造成之債務，轉嫁予債權人負擔，是債務人如無不免責之事
    由存在，法院應為免責之裁定。
二、本件聲請人於民國108 年12月24日聲請清算，經本院於109 
    年7 月30日以108 年度消債清字第221 號裁定准予開始清算
    程序，嗣因債務人之財產不敷清償財團費用及債務，經本院
    司法事務官以109 年度司執消債清字第103 號裁定終止清算
    程序確定等情，業據本院調取108 年度消債清字第221 號、
    109 年度司執消債清字第103 號卷宗（下依序分稱清算卷、
    執行卷）審閱查核無訛。是本院所為終止清算程序之裁定既
    已確定，依首揭消債條例規定，法院應審酌債務人是否有消
    債條例第133 條、第134條所定應為不免責裁定之情形。
三、本院依職權通知全體債權人及債務人就債務人免責與否表示
    意見，渠等意見略述如下：
  ㈠相對人聯邦商業銀行股份有限公司、萬榮行銷股份有限公司
    、元大國際資產管理股份有限公司、仲信融資股份有限公司
    均未表示意見。
  ㈡合作金庫商業銀行股份有限公司（下稱合作金庫銀行）表示
    不同意債務人免責，並請求本院查明聲請人有無消債條例第
    133 條、第134 條之不免責事由【見本院卷第109 頁】。
  ㈢台北富邦商業銀行股份有限公司（下稱富邦銀行）表示：揆
    諸債務人之信用卡消費明細所示，債務人曾大額消費及預借
    現金，旋即為償還任何款項，顯見債務人並無還款誠意，僅
    是利用消債條例之施行來試探可否免除欠款，並非消債條例
    所要救助之人，又債務人在尚有固定所得前提下，不積極與
    各債權人勉力達成債務協商，請鈞院詳細審查消債條例第13
    3 條前段及134 條第4 款規定為債務人不免責之裁定等語【
    見本院卷第63頁】 。
  ㈣玉山商業銀行股份有限公司（下稱玉山銀行）表示：本件因
    消債條例第134 條第4 款而生開始清算之原因，應為不免責
    之裁定。【見本院卷第155頁】
  ㈤中國信託銀行股份有限公司（下稱中國信託銀行）表示：依
    鈞院108 年度消債清字第221 號民事裁定所載，如債務人每
    月入不敷出，就超支部分債務人係如何負擔，是否另有收入
    未列或隱匿財產，實有疑義，故債務人應有消債條例第134 
    條第2 款、第8 款規定之情形，另請鈞院查察債務人是否有
    消債條例第133 條、134 條各款不免責事由等語【見本院卷
    第67頁】。
  ㈥良京實業股份有限公司（下稱良京公司）表示：請求鈞院向
    中華民國人壽保險商業公會函查債務人有無以自己為要保人
    或質借未償還之商業保險保單，如法院查有實據，則其隱匿
    財產之行為，即屬消債條例第134 條第2 、8 款不免責事由
    【見本院卷第71頁】。
  ㈦磊豐國際資產管理股份有限公司表示：無不免責事由可提出
    ，請本院依法辦理。【見本院卷第163 頁】
  ㈧滙誠第一資產管理股份有限公司（下稱滙誠第二公司）新加
    坡商艾星國際有限公司台灣分公司（下稱艾星公司）均表示
    ：請鈞院調查債務人是否曾向政府申請失業補助、低收入戶
    補助或職業訓練津貼等政府補助金，或有無家人定期補助生
    活費用，俾利判斷有無消債條例第133 及第134條之適用等
    語【見本院卷第73頁】。
  ㈨滙誠第二資產管理股份有限公司（下稱滙誠第二公司）表示
    ：債務人聲請清算前兩年收入為新臺幣（下同）692,648 元
    ，扣除必要支出606,344 元，尚餘86,304元可供支用，然債
    權人於清算程序全未受償，故已符合消債條例第133 條規定
    ，應予以不免責裁定【見本院卷第149 頁、第159 頁】。
  ㈩債務人則具狀並到庭陳稱：伊自鈞院裁定清算即109年7月30
    日起任職於便當店擔任廚房助手每月薪資18,000元。109年1
    0月1日至109 年12月14日擔任清潔人員，該期間收入共計78
    ,828元。目前於家悅公司工作擔任社區駐店清潔員，每月底
    薪2萬4千元，若有加班有加班費，以薪轉資料為準，惟此工
    作為契約工，到111 年3 月可能會沒有工作。另伊自110年8
    月開始領國民年金，8 月2,120 元，9 月起每月為4,986 元
    。每月必要支出，依消債條例施行細則規定，109 年度為18
    ,600元、110 年度為18,720元，請鈞院審酌伊目前年紀大且
    身體不佳，准予免責等語【見本院卷第77至89頁、179 至18
    1 頁】。
四、本院就債務人有無消債條例第133 條、第134 條規定之不免
    責情形，調查及判斷如下：
  ㈠本件債務人即聲請人無消債條例第133 條所定不予免責之事
    由：
  1.消債條例第133 條不予免責事由，應具備「法院裁定開始清
    算程序後，債務人有薪資、執行業務所得或其他固定收入，
    扣除自己及依法應受其扶養者所必要生活費用之數額後仍有
    餘額」及「普通債權人之分配總額低於債務人聲請清算前2
    年間，可處分所得扣除自己及依法應受其扶養者所必要生活
    費用之數額」之要件，若其中有一要件不備，即未符合該條
    不予免責之事由。
  2.查聲請人陳稱：其於109 年7 月30日至109 年9 月30日，任
    職於便當店，每月薪資18,000元，期間收入共計37,161元；
    109年10月1 日至109 年12月14日任清潔人員，期間收入共
    計78,828元；109 年12月15日迄今於家悅公司擔任社區駐點
    清潔員，每月底薪2 萬4 千元，若有加班另有加班費，實際
    薪資以薪轉資料為準，而其於109 年12月15日至110 年10月
    8 日之薪資收入總額為260,995 元；另其自110 年8 月起領
    有國民年金，8 月2,120元、9 月起4,980元等情，業據提出
    泰山區農會、中華郵政薪轉資料為證【見本院卷第95至99、
    101 至107 、183 至185 頁】，並有新北市政府社會局110 
    年7 月27日新北社助字第1101398746號函、勞動部勞工保險
    局110 年8 月11日保普老字第11060101460 號、110 年10月
    18日保國三字第11010023750 號函【見本院卷第61、113、1
    87 至189 頁】在卷可稽，自堪採信。經核算後，聲請人自
    本院裁定清算起平均每月收入約為25,938元（計算式：〈37,
    161元＋78,828元＋260,995 元＋2,120 ＋4,980 ×2〉÷15＝25,938
    ，元以下四捨五入）。再聲請人主張其個人每月支出以新北
    市每人每月最低生活費1.2 倍即18,720元列計，尚未逾一般
    人生活程度，應屬合理。準此，聲請人於裁定開始清算程序
    後每月收入扣除支出後仍有餘額7,218 元（計算式：25,938
    元－18,720元＝7,218 元），故本件需續審核聲請人有無消債
    條例第133 條後段所定不免責事由。
  3.聲請人主張其於清算前2 年即106 年12月24日起至108 年12
    月23日止有家庭代工收入2,500 元、任職便當店助手薪資總
    計43,200元（18,000元×24＝43,200）、年終紅包16,000(000
    0×2＝16,000)元，共計450,500 元乙情，業據提出財產狀況
    說明書1 份、在職證明書、薪資證明等件為證【見清算卷第
    29、99、177 頁】，是聲請人聲請清算前兩年收入應為450,
    500 元。而聲請人主張於清算前2 年其個人必要生活費用為
    460,488 元乙節，業據提出房屋租賃契約、台灣自來水股份
    有限公司水費通知單、台灣電力公司繳費憑證、亞太電信繳
    費通知單、加油電子發票、國民年金保險費繳款單等件為憑
    【見清算卷第137 至145 頁、第199 至217 頁】，衡諸聲請
    人之年紀及目前社會經濟消費情形，堪認其所提列之項目及
    金額尚屬合理。再聲請人稱因其配偶罹癌無工作收入，故房
    租、水電瓦斯等家庭生活費用，係由其一人負擔乙節，有其
    提出其配偶孟○坤之全民健康保險證明卡、診斷證明書、106
     及107 年綜合所得稅在卷可稽【見清算卷181 頁、183 頁
    第223 至225 頁】，是聲請人上開主張應可採信。基上，聲
    請人聲請清算前2 年間之可處分所得450,500 元，扣除該期
    間其所必要生活費用460,488 後，數額為-9,988元，並無餘
    額，其無消費者債務清理條例第133 條所定之不免責事由，
    堪以認定。
  ㈡本件債務人即聲請人無消債條例第134 條各款所定應不免責
    之事由：
  1.按消債條例關於清算程序係以免責主義為原則，不免責為例
    外，倘債權人主張債務人有消債條例第134 條各款所定不免
    責之情事，即應由債權人就債務人有合於上開各款要件之事
    實，提出相當之事證證明之。再按修正前消債條例第134 條
    第4 款規定，債務人之浪費行為屬不免責之事由，實務上適
    用結果，債務人多因有此款事由而不獲免責，為免對債務人
    過度嚴苛，應予以適度限縮為消費奢侈商品或服務，並參照
    同條例第20條、第44條、第64條、第82條及第133 條等規定
    ，限於債務人於聲請清算前2 年內，所為消費奢侈商品或服
    務、賭博或其他投機行為等不當行為，始足當之（消債條例
    第134 條修正理由參照）。
  2.查，本件聲請清算前2 年為106 年12月24日起至108 年12月
    23日之期間，各債權人均未能舉證證明上開期間本件債務人
    即聲請人有有何奢侈、浪費之行為，且債權人富邦銀行所提
    93年5 月2 日至93年5 月27日富邦銀行信用卡客戶滯納消費
    款明細資料【見本院卷第65頁】，經核非於上開規定之2年
    期間內所為之消費支出，是本件難認聲請人有消債條例第13
    4 條第4 款所定「債務人於聲請清算前2 年內，因消費奢侈
    商品或服務、賭博或其他投機行為」之情事。
  3.債權人滙誠第二公司固另稱：依本院108 年度消債清字第22
    1 號裁定，聲請人每月入不敷出，就其超支部分如何負擔，
    是否另有收入未列於財產及收入狀況說明書，抑或有隱匿之
    事實，實有疑義，故其應有消債條例第2 款、第8 款所定不
    免責事由云云。惟聲請人已陳明若聲請人收入不足支付生活
    開銷時，兒子給予資助等語【見清算卷第172 頁】，實難認
    聲請人有何其他收入存在，況債權人並未提出聲請人於清算
    程序中有何隱匿、毀損應屬清算財團之財產，或為其他不利
    於債權人之處分，或故意於財產及收入狀況說明書為不實記
    載，或有其他故意違反消債條例所定義務之行為之立即事證
    以供審酌，自不得僅憑臆測之詞即認聲請人有「故意隱匿、
    毀損應屬清算財團之財產，或為其他不利於債權人之處分，
    致債權人受有損害」、「故意於財產及收入狀況說明書為不
    實之記載，或有其他故意違反本條例所定義務之行為，致債
    權人受有損害，或重大延滯程序」之不免責事由。
  4.末其餘債權人均未具體指明聲請人有何符合消債條例第134
    條其餘各款所列之不免責事由，並提出相當事證，故債務人
    無消債條例第134 條所定不免責事由之存在，足堪認定。
五、綜上所述，本件聲請人既經法院為終止清算程序之裁定確定
    ，復無消債條例第133 條或第134 條各款所定不應免責事由
    存在，自應以裁定免除其債務，是其聲請免責，自應准許，
    爰裁定如主文。
中　　華　　民　　國　　110 　年　　12　　月　　15　　日
                  民事第四庭    法　官　古秋菊
以上正本係照原本作成
如對本裁定抗告須於裁定送達後10日內向本院提出抗告狀，並應
繳納抗告費新臺幣1,000元整。
中　　華　　民　　國　　110 　年　　12　　月　　15　　日
                                書記官　蔡叔穎